臺灣高等法院民事判決　　　　　　　　 100年度再易字第56號
再審　原告　永豐商業銀行股份有限公司
法定代理人　邱正雄
訴訟代理人　諶鴻達
再審　被告　林色娟
　　　　　　林阿河
上列當事人間清償借款事件，再審原告對於民國100年5月31日本
院100年度上易字第44號確定判決提起再審之訴，本院判決如下
：
    主      文
再審之訴駁回。
再審訴訟費用由再審原告負擔。
    事實及理由
一、按民事訴訟之再審程序，係對於已確定之判決聲明不服，原
    訴訟程序已因確定判決而訴訟繫屬消滅，其程序乃由不服該
    確定判決之當事人，以提起再審之訴之方法行之，形式上為
    新開始之起訴程序，亦即以提起訴訟法上形成之訴之方法，
    對於確定判決聲明不服。既係以起訴方法行之，則受理再審
    之訴之法院，無論係何一審級，均應依起訴之程序，審究其
    起訴在程序上是否合法。而有關再審程序之合法要件，除仍
    適用一般起訴程序即民事訴訟法第249條規範之合法要件外
    ，再審之訴並有其特別合法要件。例如：再審之訴之起訴狀
    是否符合同法第501條之法定程式；再審之訴提起有無逾越
    同法第500條之法定不變期間；提起再審之訴之法院是否為
    同法第499條之法定專屬管轄法院等。所謂再審之訴應以訴
    狀依民事訴訟法第501條第4款規定表明再審事由，必須具體
    指摘該項確定判決有同法第496條或第497條之事由。再審之
    訴在程序上合法者，法院始得進而審究其是否具有民事訴訟
    法第496條或第497條之再審事由，至其主張之再審事由是否
    實在，則為再審之訴有無理由之問題（最高法院29年抗字第
    283號、48年臺抗字第157號判例參照）。次按再審之訴，應
    於三十日之不變期間內提起。前項期間，自判決確定時起算
    ，判決於送達前確定者，自送達時起算；其再審之理由發生
    或知悉在後者，均自知悉時起算。但自判決確定後已逾五年
    者，不得提起。又再審之訴，專屬為判決之原法院管轄。民
    事訴訟法第500條第1項、第2項及同法第499條第1項分別定
    有明文。
二、經查，本院100年度上易字第44號判決（下稱原確定判決，
    該事件下稱原確定事件）係不得上訴第三審事件，故於原確
    定判決宣示時，即民國100年5月31日即已確定，嗣於同年6
    月13日送達再審原告，此有送達證書在卷可稽（見原確定事
    件本院卷第81頁）。而再審原告於100年6月29日提起本件再
    審之訴，有民事再審之訴狀之收文戳章在卷可參（見本院卷
    第1頁）。因此，再審原告提起再審之訴，顯未逾30日之法
    定不變期間。又再審原告提起本件再審之訴，依其於民事再
    審之訴狀所載，該訴狀已表明：(一)當事人及法定代理人；(二)
    聲明不服之判決及提起再審之訴之陳述；(三)應廢棄原判決之
    聲明；(四)以民事訴訟法第496條第1項第1款為再審事由，復
    有再審原告之民事再審之訴狀附卷可憑（見本院卷第1頁至
    第2頁）。是以，再審原告提起再審之訴，符合上開關於再
    審之訴之法定程式、專屬本院管轄、及應於原確定判決送達
    日起算30日不變期間內提起等規定。職是，再審原告提起本
    件再審之訴，程序上堪認合法，本院應進而審究本件是否符
    合民事訴訟法第496條第1項第1款之再審事由，合先敘明。
三、再審原告之訴意旨略以：伊原名臺北區中小企業銀行股份有
    限公司（下稱臺北中小企銀），於87年2月11日經核准更名
    為臺北國際商業銀行股份有限公司（下稱臺北國際商銀），
    再於95年11月13日與建華商業銀行股份有限公司合併，再更
    名為永豐商業銀行股份有限公司。再審被告林色娟（下稱林
    色娟）於85年3月19日，邀再審被告林阿河（下稱林阿河，
    與林色娟合則稱再審被告）為連帶保證人，向臺北中小企銀
    借款新臺幣（下同）420萬元，詎林色娟僅繳款至88年7月18
    日止，尚欠406萬5108元暨利息、違約金。惟其時臺北國際
    商銀不察，僅依消費借貸法律關係向臺灣板橋地方法院（下
    稱板橋地院）聲請對再審被告核發89年度促字第55315號支
    付命令（下稱系爭支付命令），漏依連帶保證法律關係請求
    再審被告連帶給付，伊遂向臺灣臺北地方法院（下稱臺北地
    院）再就連帶保證法律關係，請求再審被告連帶給付。而確
    定判決之既判力，僅以主文為限而不及於理由，是伊固於系
    爭支付命令聲請狀之「請求之原因、事實及應發支付命令之
    陳述」欄中，述及請求再審被告連帶給付，然於同書狀之「
    請求標的及其數量」欄中，則未一併請求，而系爭支付命令
    僅就消費借貸法律關係命再審被告給付，故就連帶部分顯未
    經伊之請求及裁判，並無既判力。從而，原確定判決以伊於
    系爭支付命令中，已一併請求連帶之裁判，而認對連帶保證
    法律關係已有既判力，並以民事訴訟法第249條第1項第7款
    後段規定，判決伊敗訴，顯屬適用法規顯有錯誤，爰依民事
    訴訟法第496條第1項第1款規定提起再審之訴云云。
四、本件未行言詞辯論，再審被告未提出任何書狀為陳述或答辯
    。
五、卷查：
（一）按民事訴訟法第496條第1項第1款所謂適用法規顯有錯誤
      者，係指確定判決所適用之法規顯然不合於法律規定，或
      與現尚有效之判例、解釋顯然違反者，而不包括認定事實
      錯誤、漏未斟酌證據（最高法院63年臺上字第880號判例
      ）、取捨證據失當、判決不備理由、理由間相互矛盾、及
      在學說上諸說併存致發生法律上見解歧異等情形在內。而
      除別有規定外，確定之終局判決就經裁判之訴訟標的，有
      既判力。且確定判決，除當事人外，對於訴訟繫屬後為當
      事人之繼受人者，及為當事人或其繼受人占有請求之標的
      物者，亦有效力。又債務人對於支付命令未於法定期間合
      法提出異議者，支付命令與確定判決有同一之效力。民事
      訴訟法第400條第1項、第401條第1項及第521條第1項分別
      定有明文。至所謂訴訟標的，於訴訟事件，係指原告以訴
      或被告以反訴所主張或不認之法律關係而言；於支付命令
      ，則係指債權人於聲請發支付命令時，主張之請求原因事
      實中，所為依據之法律關係。
（二）準此，再審原告於原確定事件既主張：林色絹曾邀林阿河
      為連帶保證人，於85年3月19日向臺北中小企銀借款420萬
      元，因林色絹僅繳納本息至88年7月18日止，尚欠本金406
      萬5108元暨利息、違約金，臺北國際商銀遂聲請板橋地院
      對再審被告核發系爭支付命令，命「再審被告應向再審原
      告給付406萬5108元本金暨利息、違約金」，未經再審被
      告聲明異議而確定。因臺北國際商銀漏未聲請命再審被告
      連帶給付，而再審被告現尚欠再審原告145萬4997元本金
      暨利息、違約金，乃依消費借貸、連帶保證法律關係，請
      求判命再審被告就系爭支付命令所命給付中，尚欠之上開
      本金、利息及違約金，應連帶為之等情，且聲明：再審被
      告就系爭支付命令所命給付中之145萬4997元及自90年2月
      17日起至清償日止按年利率8.75％計算之利息，暨按年利
      率1.75％計算之違約金，應連帶為之等情（見原確定事件
      一審卷第40頁，原確定事件一審判決第1頁至第2頁），足
      見再審原告於原確定事件主張之原因事實、聲明，皆為聲
      請核發系爭支付命令之原因事實、請求標的及其數量之一
      部，蓋再審原告係聲明命再審被告就系爭支付命令所命給
      付中之145萬4997元及利息、違約金為連帶給付。然系爭
      支付命令業已確定，而與確定判決有同一之效力，自發生
      與確定判決相同既判力，乃再審原告就系爭支付命令所命
      給付再為重複請求，自屬違反民事訴訟法第249條第1項第
      7 款「其訴訟標的為確定判決之效力所及者」之規定。
（三）是以，原確定判決依據調查所得證據，於判決理由中述明
      取捨依憑，而認定：兩造間之法律關係為共同債務，業經
      板橋地院核發系爭支付命令確定，發生與確定判決相同之
      既判力為由，再審原告不得再為相反主張，請求再審被告
      應依連帶關係給付等節，自無適用法規顯有錯誤可言。基
      此，再審原告主張：原確定判決依民事訴訟法第249條第1
      項第7款規定，認定再審原告所為起訴違反既判力，係屬
      適用法規顯有錯誤之情事云云，要非可採，至屬明灼。
（四）從而，再審原告雖以原確定判決有民事訴訟法第496條第1
      項第1款所謂適用法規顯有錯誤之事由，而提起再審之訴
      云云。然再審原告未提出原確定判決有何適用之法規顯然
      不合於法律規定，或與現尚有效之判例、解釋顯然違反者
      ，非屬適用法規顯有錯誤之情形，洵堪認定。至系爭支付
      命令是否有「漏列」之顯然錯誤而得更正？抑或系爭支付
      命令既判力之外，再審原告尚得另行對再審被告主張？要
      屬別一問題，附此指明。
六、復按，再審之訴不合法者，法院應以裁定駁回之。再審之訴
    顯無再審理由者，得不經言詞辯論，以判決駁回之。民事訴
    訟法第502條第2項定有明文。所謂再審之訴顯無再審理由，
    係依再審原告所主張之再審事由，不經調查即可認定，在法
    律上顯無理由而不能獲得勝訴之判決者而言。承上五所述，
    依再審原告主張之再審事由，屬不經調查，即可認定顯與民
    事訴訟法第496條第1項第1款規定之要件不符。從而，再審
    原告提起本件再審之訴，程序上雖屬合法，惟其以原確定判
    決有民事訴訟法第496條第1項第1款規定之再審事由，提起
    再審之訴，顯無再審理由。從而，本院爰不經言詞辯論，逕
    以判決駁回之。
七、據上論結，本件再審之訴，顯無再審理由，依民事訴訟法第
    502條第2項、第78條，判決如主文。
中    華    民    國   100    年    8     月    26    日
                  民事第五庭
                        審判長法  官  李錦美
                              法  官  黃雯惠
                              法  官  鍾任賜
正本係照原本作成。
不得上訴。
中    華    民    國   100    年    8     月    26    日

                              書記官  吳金來